臺灣南投地方法院民事判決
109年度原訴字第14號
原      告  楊秋雲  
訴訟代理人  蕭智元律師(法扶律師)
被      告  林清傳  


            楊豫沈  


上  一  人
訴訟代理人  張藝騰律師
複  代理人  周啟成律師
上列當事人間拆除地上物返還土地事件，本院於民國111年8月12
日言詞辯論終結，判決如下：
    主  文
被告林清傳應將仁愛鄉瑞岩段三七二地號土地上如附圖所示編號
372面積五四九二平方公尺之茶園、編號372⑴面積三一平方公尺
之鐵皮建物、編號372⑵面積十一平方公尺之水塔、編號372⑶面積
十六平方公尺之水塔清除，並將上開土地返還原告。
被告林清傳應給付原告新臺幣參拾伍萬元及自民國一百零九年五
月五日起至清償日止，按年息百分之五計算之利息；暨自一百零
九年四月一日起至返還第一項土地之日止，按月給付新臺幣伍仟
捌佰參拾參元。
被告楊豫沈應給付原告新臺幣參拾伍萬元及自民國一百零九年五
月五日起至清償日止，按年息百分之五計算之利息；暨自一百零
九年四月一日起至返還第一項土地之日止，按月給付新臺幣伍仟
捌佰參拾參元。
第二項被告林清傳應給付部分與第三項被告楊豫沈應給付部分，
如任一項被告為給付，他項被告就該給付範圍內同免給付義務。
訴訟費用由被告負擔。
    事實及理由
一、原告起訴主張略以：
  ㈠坐落南投縣○○鄉○○段000地號土地（即系爭土地）為原告所有
    之原住民保留地，惟被告楊豫沈未經原告同意擅自占用系爭
    土地並將系爭土地以每年租金新臺幣（下同）7萬元出租予
    被告林清傳，被告林清傳復在系爭土地上如附圖即南投縣埔
    里地政事務所（下稱埔里地政）複丈日期民國109 年9 月24
    日土地複丈成果圖（下稱附圖）所示：編號372面積5492平
    方公尺之土地種植茶園（下稱系爭茶園）及在編號372 ⑴面
    積31平方公尺之土地興建鐵皮建物暨在編號372⑵面積11平方
    公尺及編號372 ⑶面積16平方公尺之土地設置水塔（下合稱
    系爭地上物）。則被告林清傳為系爭土地之直接占有人，被
    告楊豫沈為系爭土地之間接占有人，且渠等均無權占有使用
    系爭土地。
　㈡另被告無合法正當權源，占有使用系爭土地，即獲得相當於
    租金之利益，而使原告受損害，原告自得依不當得利法律關
    係，請求被告返還所受利益；復以被告間就系爭土地約定每
    年租金7萬元為計算基準，則被告應給付自起訴日（即109年
    3月23日）前回溯5 年之所得（即原告受損害之價額）共計3
    5萬元暨自109年4月1日起至被告林清傳返還土地之日止，按
    月給付原告相當於租金之不當得利5,833元。此外，被告間
    就上開債務，應屬不真正連帶債務，任一被告履行給付，其
    餘被告於該給付範圍內免給付義務。爰依民法第767 條第1 
    項、第179條之規定提起本訴。並聲明：如主文第1、2、3、
    4項所示。
二、被告部分：
　㈠被告楊豫沈抗辯略以：
　⒈訴外人楊阿吉固於66年1月11日在系爭土地上設定耕作權，並
    於81年9月21日因耕作權期間屆滿而取得所有權，嗣原告於8
    9年12月18日以分割繼承為原因自被繼承人楊阿吉取得系爭
    土地所有權。惟系爭土地自66年1月11日至81年9月21日之期
    間均係由訴外人即被告楊豫沈之祖父楊源生及母親楊秀美耕
    種，南投縣仁愛鄉公所卻誤將系爭土地之耕作權設定予楊阿
    吉並移轉登記所有權，該行政處分顯然有誤，即難認原告為
    系爭土地之所有權人。
　⒉倘認原告為系爭土地所有權人，惟被告楊豫沈係善意占有系
    爭土地，依民法第953條之規定，免負返還占有利益之責；
    退步言，縱認被告楊豫沈非屬善意占有系爭土地，惟原告請
    求之不當得利之計算基準顯逾土地法第110條之規定，應予
    酌減。
　㈡被告林清傳抗辯略以：被告林清傳自93年起即向被告楊豫沈
    承租系爭土地並約定租期18年後，即在系爭土地上種植茶園
    並設置系爭地上物，故被告林清傳於租期屆期前應屬有權占
    用系爭土地。
　㈢均聲明：原告之訴駁回。
三、本院之判斷：
  ㈠系爭土地經原告之被繼承人楊阿吉於66年1月11日登記為耕作
    權人並於81年9月21日以耕作權期間屆滿為原因取得所有權
    ，嗣原告於89年12月18日以分割繼承為原因取得所有權等情
    ，此有系爭土地登記第一類謄本及異動索引、南投縣仁愛鄉
    公所109年10月15日仁鄉土農字第1090023564號函在卷可稽
    （見本院卷第57頁、第377頁至第378頁、第283頁），堪認
    屬實。又系爭土地地處山區，距清境農場約30分鐘，可經由
    慈峰農路連接台14甲線對外通行，系爭土地上如附圖所示之
    系爭茶園為被告林清傳所種植及經營，系爭地上物亦為被告
    林清傳所設置等情，業經本院會同兩造及埔里地政測量人員
    至現場履勘屬實，並製有勘驗筆錄、勘驗相片、附圖在卷可
    參（見本院卷第243 頁至第252 頁、第257頁），亦堪認為
    真實。
  ㈡按當事人主張有利於己之事實者，就其事實有舉證之責任，
    民事訴訟法第277 條本文定有明文。又所有人對於無權占有
    或侵奪其所有物者，得請求返還之；對於妨害其所有權者，
    得請求除去之。民法第767條第1 項前段及中段定有明文。
    經查：
　⒈我國司法體制，參酌行政訴訟法第2 條及第4 條第1 項分別
    規定：「公法上之爭議，除法律別有規定外，得依本法提起
    行政訴訟」、「人民因中央或地方機關之違法行政處分，認
    為損害其權利或法律上之利益，經依訴願法提起訴願而不服
    其決定，或提起訴願逾3 個月不為決定，或延長訴願決定期
    間逾2 個月不為決定者，得向行政法院提起撤銷訴訟。逾越
    權限或濫用權力之行政處分，以違法論」，即採司法二元論
    ，人民就違法之行政處分應依行政救濟途徑，經訴願程序後
    向行政法院起訴。而有瑕疵而違法之行政處分可區別為無效
    之行政處分與得撤銷之行政處分，在得撤銷之行政處分，未
    經有權機關撤銷以前，任何人不得否認其效力，且隨處分之
    存續力，產生行政處分之構成要件效力及確認效力。民事法
    院依上開說明並非有權撤銷行政處分之機關，自不得審查該
    行政處分有無撤銷之原因，亦即在該處分未經有權機關撤銷
    前，民事法院仍應受其拘束而以之為民事裁判之基礎。至無
    效之行政處分，因不具公定力，處分之內容即對任何人皆不
    生拘束力，民事法院方得逕予否定其拘束力，做成與處分內
    容相反之認定。然上開所稱無效之行政處分，需其做成之內
    容或程序上該當行政程序法第111 條所規定之重大明顯瑕疵
    等無效事由，方可認定處分當然無效。且其中所謂重大明
    顯者，係指瑕疵之程度，不但重大，且無須進行任何調查，
    任何人皆可一望即知。
　⒉系爭土地經原告之被繼承人楊阿吉於66年1月11日登記為耕作
    權人並於81年9月21日以耕作權期間屆滿為原因取得所有權
    ，嗣原告於89年12月18日以分割繼承為原因取得所有權等情
    ，業如前述，則楊阿吉取得系爭土地所有權之情形，核屬行
    政機關單方認定辦理耕作權設定登記日期滿5 年，申請所有
    權移轉登記個別案件之審查結果符合規定，直接對外做成同
    意辦理所有權移轉登記之決定，為一具有單方性、個別性，
    並直接對外發生法律上效果之行政處分。而上開行政處分做
    成後，被告楊豫沈雖不服南投縣政府110年2月9日府授原產
    字第1100034285號函而提起訴願，惟業經原住民族委員會於
    110年10月14日以原民訴字第11000617836號訴願不受理在案
    ，嗣經臺中高等行政法院110年度原訴字第4號裁定駁回及最
    高行政法院111年度抗字第69號裁定抗告駁回，此有上開訴
    願決定書及裁定在卷可參（見本院卷第409頁至第413頁、第
    459頁至第475頁），則在前述行政處分未經有權機關撤銷前
    ，依上開說明，除該行政處分該當行政程序法第111 條規定
    之無效事由外，本院即非有權撤銷行政處分之機關，本院仍
    應受其拘束而以之為民事裁判之基礎。
　⒊被告楊豫沈雖抗辯原告之前手楊阿吉並未實際在系爭土地上
    耕作，卻取得系爭土地耕作權及所有權等等。然而，上開行
    政處分之處分機關為仁愛鄉公所，為原住民保留地各種用地
    申請案授權事項及申請作業須知第5 點規定之權責機關，又
    其內容依原住民保留地開發管理辦法第17條第1 項之規定，
    核定同意所有權移轉登記，並無不能實現、構成犯罪或違背
    公序良俗等情，而不構成行政程序法第111 條第1 至6 款之
    事由，亦即其內容或程序上即無該當行政程序法第111 條所
    規定之重大明顯瑕疵等無效事由。再者，依被告楊豫沈前開
    抗辯，究竟何人係於系爭土地從事耕作而得合法取得所有權
    、楊阿吉是否使仁愛鄉公所承辦人員誤信渠等有使用系爭土
    地、前開行政處分是否違法而有瑕疵，尚須進行調查後方得
    確認，並非任何人皆得一望即知者，依上開說明，均未能認
    定前開取得系爭土地所有權所依據之行政處分業已存在重大
    明顯瑕疵而無效，縱有得撤銷之瑕疵存在，尚應由有權機關
    撤銷之。而本院為民事法院，依上開說明，本院並非有權撤
    銷行政處分之機關，自不得審查該行政處分有無得撤銷之原
    因，故楊阿吉既因行政處分經辦理完成系爭土地所有權登記
    ，嗣原告以分割繼承為原因取得所有權，原告即為系爭土地
    之合法所有權人。是被告抗辯原告之前手楊阿吉取得系爭土
    地所有權具有得撤銷之事由，原告即非系爭土地所有權人等
    等，即難認可採。
　⒋基上，系爭土地為原告所有，而被告楊豫沈復未就其有合法
    占用之正當權源舉證以實其說，堪認被告楊豫沈無權占有系
    爭土地。
　㈢被告林清傳固抗辯其係向被告楊豫沈承租系爭土地，核屬有
    權占用系爭土地等等。然而：
　⒈按地上權人、農育權人、典權人、質權人、承租人、受寄人
    ，或基於其他類似之法律關係，對於他人之物為占有者，該
    他人為間接占有人，民法第941 條定有明文；又所有權物上
    請求權之相對人，除直接占有人外，尚包括間接占有人，如
    貸與人、出租人。
　⒉本件原告主張被告楊豫沈將系爭土地出租予被告林清傳乙節
    ，為被告所不爭，且有被告林清傳所提土地租賃契約書附卷
    可佐（見本院卷第221頁至第227頁）；又系爭土地上如附圖
    所示之系爭茶園為被告林清傳所種植及經營，系爭地上物亦
    為被告林清傳所設置等情，已如前述，堪認被告林清傳為系
    爭土地之直接占有人，被告楊豫沈則為系爭土地之間接占有
    人，依上開說明，被告均得為民法第767 條第1 項所有權物
    上請求權之相對人。又被告楊豫沈占有系爭土地並無正當權
    源一節，業如上述；而被告楊豫沈將系爭土地出租予被告林
    清傳，亦僅係被告間之權利義務關係，依債之相對性原則，
    被告林清傳不得以其與被告楊豫沈間之租約對抗契約以外之
    第三人即原告。是原告自得本於所有權之作用，依民法第76
    7 條第1項之規定請求被告林清傳將系爭茶園及系爭土地上
    物清除並返還該部分土地。
　㈣再按，無法律上原因而受利益，致他人受損害者，應返還其
    利益。民法第179 條前段定有明文。另不當得利之請求權人
    得請求返還之範圍，應以對方所受之利益為度，而無權占有
    他人土地，可能獲得相當於租金之利益，為社會通常之觀念
    。又租金請求權，因5 年間不行使而消滅。民法第126 條亦
    定有明文。另請求給付相當於租金之不當得利，其請求之標
    的，雖非租金，而係不當得利，惟其性質與租金相近，仍應
    受前開請求權短期時效之限制。經查：
　⒈被告無權占用系爭土地乙節，業經認定如前，且被告楊豫沈
    自承系爭土地自66年1月11日至81年9月21日之期間均係由被
    告楊豫沈之祖父楊源生及母親楊秀美耕種、被告林清傳自承
    其自93年起即向被告楊豫沈承租系爭土地並在系爭土地上耕
    種等語，堪認被告占用系爭土地迄今已逾5年以上，足使被
    告獲有相當於租金之利益並使原告受有無法使用收益系爭土
    地之損害。是原告主張被告無權占用系爭土地，為此請求被
    告給付自起訴日後即109年3月23日回溯前5 年即104 年3 月
    23日起至109 年3 月22日止無權占有土地之相當於租金之不
    當得利及按月給付相當於租金之不當得利數額，並未逾5 年
    短期時效之期間，其所為請求，即屬有據。
　⒉又參諸被告間就系爭土地簽立之租賃契約書第2條之約定，渠
    等係約定自103年1月1日起至111年12月31日止，每年租金75
    ,000元等語（見本院卷第223頁），則原告主張被告無權占
    有使用系爭土地，以低於上開租金之利益7萬元為計算被告
    所受之利益及原告所受之損害，應屬合理。是原告主張被告
    無權占有系爭土地，以每年租金數額之不當得利7萬元或每
    月租金數額5,833元（計算式：7000012=5833，元以下四捨
    五入）為計算基準，應屬適當。準此，被告自104 年3 月23
    日起至109 年3 月22日止無權占有系爭土地所受利益合計金
    額為35萬元（計算式：7萬×5=35萬），暨自109 年4 月1日
    起，每月無權占用系爭土地所得利益為5,833 元。故原告請
    求被告應給付原告35萬元及自109年4月1日起至交還土地日
    止，應按月給付原告5,833元，均屬有據。
　⒊再者，關於無權占有土地之不當利得，間接占有人及直接占
    有人無權占有土地所得利益重疊同一，此點與多數利得人分
    別有其不當利得之情形不同，故間接占有人與直接占有人對
    土地所有權人所負不當利得返還義務之給付目的應屬同一，
    任一方為給付即可滿足不當得利法律制度目的，故他方於同
    一範圍當免再為給付。因此，被告楊豫沈之給付目的與被告
    林清傳所負之給付目的為同一，均為填補原告之損害，具有
    不真正連帶債務之關係，倘若被告楊豫沈已為給付，被告林
    清傳於其等給付範圍內應免給付義務；反之，如被告林清傳
    已為給付，被告楊豫沈於其給付範圍內應免給付義務。
四、綜上所述，原告依民法第767條第1 項及第179條之規定，請
    求被告林清傳應將系爭土地上之系爭茶園及系爭地上物除去
    ，並返還該部分土地；被告林清傳應給付原告35萬元及自民
    事起訴狀繕本送達之翌日即109年5月5日起至清償日止，按
    年息百分之5計算之利息，暨自109年4月1日起至返還前開土
    地之日止，按月給付原告5,833元；被告林清傳應給付原告3
    5萬元及自民事起訴狀繕本送達之翌日即109年5月5日起至清
    償日止，按年息百分之5計算之利息，暨自109年4月1日起至
    返還前開土地之日止，按月給付原告5,833元；及被告林清
    傳應金錢給付原告部分及被告楊豫沈應金錢給付原告部分，
    如被告楊豫沈或被告林清傳一方已為給付，另一方於其給付
    範圍內應免給付義務，為有理由，應予准許。
五、本件事證已臻明確，兩造其餘攻擊防禦及證據，核與本案之
    判斷不生影響，爰毋庸一一審酌論列，併此敘明。
六、訴訟費用負擔之依據：民事訴訟法第79條、第85條第1項本
    文。
中　　華　　民　　國　　111 　年　　9 　　月　　30　　日
                  民事第二庭  法　官　鄭順福
以上正本係照原本作成
如對本判決上訴，須於判決送達後20日內向本院提出上訴狀。如
委任律師提起上訴者，應一併繳納上訴審裁判費。
中　　華　　民　　國　　111 　年　　9 　　月　　30　　日
                              書記官　施涵雯